【裁判字號】    98,台上,550
【裁判日期】    980327
【裁判案由】    請求給付保險金
【裁判全文】
最高法院民事判決              九十八年度台上字第五五０號
上  訴  人  交通部觀光局大鵬灣國家風景區管理處
法定代理人  乙○○
上  訴  人  空軍防空砲兵指揮部（原名稱空軍防砲警衛司令部
            ）
法定代理人  甲○○
共      同
訴訟代理人  周中臣律師
            黃錫耀律師
被 上訴 人  泰安產物保險股份有限公司
法定代理人  丙○○
上列當事人間請求給付保險金事件，上訴人對於中華民國九十七
年九月三十日台灣高等法院高雄分院第二審更審判決（九十七年
度保險上更(二)字第一號），提起上訴，本院判決如下：
    主  文
原判決廢棄，發回台灣高等法院高雄分院。
    理  由
本件上訴人主張：訴外人馥立營造股份有限公司（下稱馥立公司
）因承攬伊「大鵬灣專案工程Ａ區第八標工程」（下稱系爭工程
），而與被上訴人就伊已付與馥立公司之該工程預付款新台幣（
下同）四千二百九十七萬六千元之返還簽訂保證保險單，約定伊
因馥立公司不履行系爭工程契約，而受有無法扣回工程預付款之
損失，由被上訴人負責賠償。馥立公司於民國九十一年一月十一
日即未進場施作，而系爭工程預付款除扣回八百五十五萬一千三
百二十八元外，有三千四百四十二萬四千六百七十二元尚未扣回
，依約被上訴人即應賠償伊此未扣回之工程預付款，惟被上訴人
僅給付伊二千六百八十八萬二千二百零四元，其餘七百五十四萬
二千四百六十八元，迄未給付等情，爰求為命被上訴人給付六百
八十萬四千五百五十九元並加付法定遲延利息之判決（上訴人請
求被上訴人給付七十三萬七千九百零九元本息部分，已判決上訴
人勝訴確定）。
被上訴人則以：系爭工程中之第七期及第八期工程均已完成估驗
計價，而已完工尚未估驗之工程部分，經伊委任訴外人欣榮保險
公證人有限公司會同上訴人所委託之訴外人即系爭工程監造單位
大廈建築師事務所代表翟會東及工程師曾吉純清點結果，工程款
則有一百十五萬二千六百十七元，連同第七期及第八期工程估驗
款，上訴人均可自其中扣回部分預付款，故上訴人因無法扣回預
付款所受之損害，依系爭工程預付款保證保險單條款第七條之約
定，即不應包括此可扣回之預付款在內等語，資為抗辯。
原審維持第一審所為上訴人敗訴之判決，駁回其上訴，無非以：
馥立公司承攬上訴人之系爭工程，馥立公司已領取工程預付款四
千二百九十七萬六千元，該公司為擔保預付款之返還乃與被上訴
人簽訂工程預付款保證保險契約（下稱系爭保險契約）。上開預
付款除就馥立公司共完成之六期工程估驗款中，扣回八百五十五
萬一千三百二十八元，及被上訴人已經給付上訴人預付款保證保
險金二千六百八十八萬二千二百零四元外，尚餘七百五十四萬二
千四百六十八元未返還，而馥立公司於九十一年一月十一日即未
進場施作。上訴人雖主張：因馥立公司未依系爭契約之規定，完
成簽認覆核之估驗程序，又有落後進度達百分之五以上得暫停付
款之原因，故第七期以後施工部分之款項，馥立公司依約尚不得
請求付款，被上訴人亦不得以之為計算扣回預付款之基礎。又重
新發包，上訴人受有差價六百二十七萬零七百一十八元之損害，
並得請求一千七百六十二萬零一百六十元之逾期罰款，故經結算
後，被上訴人已無可扣抵之金額云云。惟系爭工程馥立公司於九
十一年一月十一日即未進場施作，上訴人重新發包，工程業已全
部完工，馥立公司所施作之工程，因全部工程業已完工，應行結
算程序，以前第七期、第八期暫停付款之原因應認業已消滅。馥
立公司至第八期之施工總價為八千八百四十萬九千六百四十八元
，第八期至停工前所施作部分，馥立公司已完工尚未估驗之工程
款為一百零二萬八千二百五十五元，扣除已溢算之勞工安全費用
三十九萬四千二百四十一元後，馥立公司至九十一年一月十一日
已施作之工程總價值應為八千九百零四萬三千六百六十二元。且
兩造不爭執馥立公司至九十一年一月十一日停工前之可請領之工
程款，依系爭合約第五條第十八項第一款約定，應扣回預付款範
圍之金額為四千六百零六萬七千六百六十二元（00000000-00000
00），應扣回預付款為一千五百三十五萬五千八百八十七元（00
000000*1/3）等事實。又馥立公司與上訴人除就預付款之保證簽
訂系爭保險契約外，另就履約保證金簽訂金額為二千一百四十八
萬八千元之履約保證保險契約，並同以被上訴人為保險人，各該
保險契約所欲擔保之對象及範圍，截然不同，且系爭保險契約第
二條第二項不保事項，明揭「工程契約所訂工程預付款以外之任
何損失本公司不負賠償責任」等字，足徵系爭保險契約所擔保者
專指工程預付款之返還而已，有關預付款之扣回方式即應先就馥
立公司可請領之工程款中依扣回約定扣回，如有不足，方可對被
上訴人依系爭保險契約請求。上訴人主張馥立公司上述可得請領
之工程款，應先抵充上訴人違約停工所受損害云云，並無足採。
上訴人預付款債權為四千二百九十七萬六千元，應扣回預付款為
一千五百三十五萬五千八百八十七元，除被上訴人已付二千六百
八十八萬二千二百零四元外，被上訴人應再給付七十三萬七千九
百零九元（此部分已判決確定），上訴人除上開已判決確定金額
外，請求被上訴人再給付六百八十萬四千五百五十九元本息，為
無理由，不應准許等詞，為其判斷之基礎。
按民事訴訟法第二百八十條第一項所謂不爭執，係指當事人對於
他造主張之事實，於言詞辯論時，消極的不表示意見而言。查就
馥立公司至九十一年一月十一日停工前已施作之工程價值八千九
百零四萬三千六百六十二元，其中尚未給付部分之工程款，馥立
公司可否領取及上訴人應扣回多少預付款之爭點，上訴人業已明
確表示：「因馥立公司未依契約規定完成簽認複核之估驗程序，
又落後進度達百分之五以上，依系爭合約第五條第十八項第二款
第一目、第三款第一目規定，不得請求領取該未給付之工程款，
亦不得以該金額為計算扣回預付款之基礎。且因馥立公司違約負
有六百二十七萬零七百一十八元之重新發包損害賠償及一千七百
六十二萬零一百六十元之逾期罰款，故經結算後，馥立公司亦無
剩任何金額可供扣抵」云云（參見原審更(二)卷一八九、一九○頁
準備書狀(三)及一九二頁反面言詞辯論筆錄）。乃原審竟反於上開
卷內資料，認「馥立公司至九十一年一月十一日停工前之可請領
之工程款，依系爭合約第五條第十八項第一款約定，應扣回預付
款範圍之金額為四千六百零六萬七千六百六十二元，應扣回預付
款為一千五百三十五萬五千八百八十七元等事實，為兩造所不爭
執」，並據為上訴人敗訴判決之基礎，顯有違誤。次查，系爭工
程款預付款四千二百九十七萬六千元，高達契約總價百分之二十
，且該預付款係在承攬人馥立公司尚未施工之前即由業主上訴人
先行給付，再於以後每期估驗計價付款時逐期平均扣回償還。上
開預付款之方式，對業主而言甚為不利，雙方因而於系爭契約第
五條第十八項第一款詳細約定如何於每期估驗計算付款時扣回預
付款之方法，並於同條項第二款、第三款詳細約定估驗付款之程
序（參見一審第一卷十六、十七頁），有關系爭預付款之扣回自
應嚴格遵守上開約定，始符公平。至馥立公司如有違約停工不再
施作之情形，其已施作完成之工程款可否領取，應否負損害賠償
責任，則屬雙方結算之問題。乃原審竟認馥立公司已完工之工程
，不論是否依上開約定完成估驗手續，均得於結算程序扣回預付
款，而據為判決之基礎，核與上開契約約定不符，亦有不當。上
訴論旨，指摘原判決不當，求予廢棄，非無理由。
據上論結，本件上訴為有理由。依民事訴訟法第四百七十七條第
一項、第四百七十八條第二項，判決如主文。
中    華    民    國  九十八  年    三    月  二十七  日
                      最高法院民事第二庭
                          審判長法官  吳  正  一
                                法官  劉  福  聲
                                法官  阮  富  枝
                                法官  黃  秀  得
                                法官  魏  大  喨
      本件正本證明與原本無異
                                      書  記  官
中    華    民    國  九十八  年    四    月    六    日
                                                      Ｑ


司法院資訊處製作；財團法人民間司法改革基金會備份。
